---
title: "RELATÓRIO DE ANÁLISE ESTATÍSTICA"
author: "Luciano Vaz"
date: "02/09/2026"
output:
  html_document:
    toc: true
    toc_depth: 2
    number_sections: true
    theme: cosmo
    df_print: paged
---


#  Introdução

Este relatório apresenta uma análise estatística de um conjunto de dados referente a estudantes. O objetivo é investigar possíveis relações entre desempenho acadêmico, número de faltas, turno de estudo, escolaridade da mãe e acesso à internet.

As análises são organizadas em três etapas principais:

- análise univariada;
- análise bivariada;
- análise multivariada.

O conjunto de dados contém as seguintes variáveis:

- `faltas`: número de faltas do estudante;
- `nota_media`: nota média do estudante;
- `turno`: turno em que o estudante está matriculado;
- `escolaridade_mae`: nível de escolaridade da mãe;
- `acesso_internet`: indicação de acesso à internet.

#  Preparação do ambiente

```{r configuracao, message=FALSE, warning=FALSE}

# Pacotes necessários
pacotes <- c("ggplot2", "knitr")

# Instala somente os pacotes que ainda não estão instalados
instalar <- pacotes[!(pacotes %in% rownames(installed.packages()))]

if (length(instalar) > 0) {
  install.packages(
    instalar,
    repos = "https://cloud.r-project.org"
  )
}

library(ggplot2)
library(knitr)

options(stringsAsFactors = FALSE)

```

#  Importação dos dados

O arquivo utilizado nesta análise deve se chamar `dados_alunos.csv`.

O código abaixo tenta inicialmente realizar a leitura no formato mais comum de arquivos CSV utilizados no Brasil, com `;` como separador e `,` como separador decimal.

```{r importacao, message=FALSE, warning=FALSE}

arquivo <- "dados_alunos.csv"

# Verifica se o arquivo existe
if (!file.exists(arquivo)) {
  stop(
    "O arquivo 'dados_alunos.csv' não foi encontrado. ",
    "Coloque o arquivo CSV na mesma pasta do arquivo index.Rmd."
  )
}

# Tenta ler como CSV brasileiro
dados_alunos <- tryCatch(
  read.csv2(
    arquivo,
    header = TRUE,
    stringsAsFactors = FALSE,
    check.names = FALSE,
    na.strings = c("", "NA", "NaN")
  ),
  error = function(e) NULL
)

# Variáveis esperadas
variaveis_esperadas <- c(
  "faltas",
  "nota_media",
  "turno",
  "escolaridade_mae",
  "acesso_internet"
)

# Se a primeira leitura não funcionar,
# tenta o formato CSV convencional
if (
  is.null(dados_alunos) ||
  !all(variaveis_esperadas %in% names(dados_alunos))
) {

  dados_alunos <- read.csv(
    arquivo,
    header = TRUE,
    stringsAsFactors = FALSE,
    check.names = FALSE,
    na.strings = c("", "NA", "NaN")
  )
}

# Confere se todas as variáveis existem
if (!all(variaveis_esperadas %in% names(dados_alunos))) {

  stop(
    "As colunas esperadas não foram encontradas no arquivo CSV.\n\n",
    "Colunas encontradas: ",
    paste(names(dados_alunos), collapse = ", "),
    "\n\nColunas esperadas: ",
    paste(variaveis_esperadas, collapse = ", ")
  )
}

```

#  Tratamento das variáveis

Nesta etapa, as variáveis quantitativas são convertidas para formato numérico e as variáveis qualitativas são transformadas em fatores.

```{r tratamento, message=FALSE, warning=FALSE}

# Variáveis quantitativas
dados_alunos$faltas <- as.numeric(
  gsub(
    ",",
    ".",
    as.character(dados_alunos$faltas),
    fixed = TRUE
  )
)

dados_alunos$nota_media <- as.numeric(
  gsub(
    ",",
    ".",
    as.character(dados_alunos$nota_media),
    fixed = TRUE
  )
)

# Variável turno
dados_alunos$turno <- factor(
  trimws(as.character(dados_alunos$turno)),
  levels = c(
    "Matutino",
    "Vespertino",
    "Noturno"
  )
)

# Escolaridade da mãe
dados_alunos$escolaridade_mae <- factor(
  trimws(as.character(dados_alunos$escolaridade_mae)),
  levels = c(
    "Fundamental",
    "Médio",
    "Superior"
  ),
  ordered = TRUE
)

# Acesso à internet
dados_alunos$acesso_internet <- factor(
  trimws(as.character(dados_alunos$acesso_internet)),
  levels = c(
    "Não",
    "Sim"
  )
)

```

#  Conhecendo o banco de dados

```{r estrutura}

# Primeiras observações
head(dados_alunos)

```

```{r estrutura2}

# Dimensões do banco
dim(dados_alunos)

```

```{r estrutura3}

# Estrutura das variáveis
str(dados_alunos)

```

#  Valores ausentes

A quantidade de valores ausentes em cada variável é apresentada abaixo.

```{r ausentes}

colSums(is.na(dados_alunos))

```

#  Estatística descritiva

##  Número de faltas

As principais estatísticas descritivas do número de faltas são calculadas a seguir.

```{r estatisticas_faltas}

estatisticas_faltas <- data.frame(
  Estatistica = c(
    "Mínimo",
    "1º Quartil",
    "Mediana",
    "Média",
    "3º Quartil",
    "Máximo",
    "Desvio-padrão"
  ),
  Valor = c(
    min(dados_alunos$faltas, na.rm = TRUE),
    quantile(dados_alunos$faltas, 0.25, na.rm = TRUE),
    median(dados_alunos$faltas, na.rm = TRUE),
    mean(dados_alunos$faltas, na.rm = TRUE),
    quantile(dados_alunos$faltas, 0.75, na.rm = TRUE),
    max(dados_alunos$faltas, na.rm = TRUE),
    sd(dados_alunos$faltas, na.rm = TRUE)
  )
)

kable(
  estatisticas_faltas,
  digits = 2,
  caption = "Estatísticas descritivas do número de faltas"
)

```

##  Nota média

```{r estatisticas_notas}

estatisticas_notas <- data.frame(
  Estatistica = c(
    "Mínimo",
    "1º Quartil",
    "Mediana",
    "Média",
    "3º Quartil",
    "Máximo",
    "Desvio-padrão"
  ),
  Valor = c(
    min(dados_alunos$nota_media, na.rm = TRUE),
    quantile(dados_alunos$nota_media, 0.25, na.rm = TRUE),
    median(dados_alunos$nota_media, na.rm = TRUE),
    mean(dados_alunos$nota_media, na.rm = TRUE),
    quantile(dados_alunos$nota_media, 0.75, na.rm = TRUE),
    max(dados_alunos$nota_media, na.rm = TRUE),
    sd(dados_alunos$nota_media, na.rm = TRUE)
  )
)

kable(
  estatisticas_notas,
  digits = 2,
  caption = "Estatísticas descritivas das notas"
)

```

#  Distribuição das faltas

```{r grafico_faltas, fig.width=7, fig.height=5}

ggplot(
  dados_alunos,
  aes(x = faltas)
) +
  geom_histogram(
    bins = 15,
    na.rm = TRUE
  ) +
  labs(
    title = "Distribuição do número de faltas",
    x = "Número de faltas",
    y = "Frequência"
  ) +
  theme_minimal()

```

#  Distribuição das notas

```{r grafico_notas, fig.width=7, fig.height=5}

ggplot(
  dados_alunos,
  aes(x = nota_media)
) +
  geom_histogram(
    bins = 15,
    na.rm = TRUE
  ) +
  labs(
    title = "Distribuição das notas médias",
    x = "Nota média",
    y = "Frequência"
  ) +
  theme_minimal()

```

#  Análise das variáveis qualitativas

##  Distribuição por turno

```{r frequencia_turno}

frequencia_turno <- as.data.frame(
  table(dados_alunos$turno, useNA = "ifany")
)

names(frequencia_turno) <- c(
  "Turno",
  "Frequencia"
)

frequencia_turno$Percentual <- round(
  100 *
    frequencia_turno$Frequencia /
    sum(frequencia_turno$Frequencia),
  2
)

kable(
  frequencia_turno,
  caption = "Distribuição dos estudantes por turno"
)

```

```{r grafico_turno, fig.width=7, fig.height=5}

ggplot(
  dados_alunos,
  aes(x = turno)
) +
  geom_bar(
    na.rm = TRUE
  ) +
  labs(
    title = "Distribuição dos estudantes por turno",
    x = "Turno",
    y = "Número de estudantes"
  ) +
  theme_minimal()

```

##  Escolaridade da mãe

```{r frequencia_mae}

frequencia_mae <- as.data.frame(
  table(
    dados_alunos$escolaridade_mae,
    useNA = "ifany"
  )
)

names(frequencia_mae) <- c(
  "Escolaridade",
  "Frequencia"
)

frequencia_mae$Percentual <- round(
  100 *
    frequencia_mae$Frequencia /
    sum(frequencia_mae$Frequencia),
  2
)

kable(
  frequencia_mae,
  caption = "Escolaridade das mães dos estudantes"
)

```

```{r grafico_mae, fig.width=7, fig.height=5}

ggplot(
  dados_alunos,
  aes(x = escolaridade_mae)
) +
  geom_bar(
    na.rm = TRUE
  ) +
  labs(
    title = "Escolaridade das mães",
    x = "Escolaridade da mãe",
    y = "Número de estudantes"
  ) +
  theme_minimal()

```

##  Acesso à internet

```{r frequencia_internet}

frequencia_internet <- as.data.frame(
  table(
    dados_alunos$acesso_internet,
    useNA = "ifany"
  )
)

names(frequencia_internet) <- c(
  "Acesso",
  "Frequencia"
)

frequencia_internet$Percentual <- round(
  100 *
    frequencia_internet$Frequencia /
    sum(frequencia_internet$Frequencia),
  2
)

kable(
  frequencia_internet,
  caption = "Acesso à internet"
)

```

```{r grafico_internet, fig.width=7, fig.height=5}

ggplot(
  dados_alunos,
  aes(x = acesso_internet)
) +
  geom_bar(
    na.rm = TRUE
  ) +
  labs(
    title = "Acesso à internet entre os estudantes",
    x = "Acesso à internet",
    y = "Número de estudantes"
  ) +
  theme_minimal()

```

#  Internet e desempenho acadêmico

Uma das questões centrais da análise é verificar se existe diferença nas notas médias entre estudantes que possuem e não possuem acesso à internet.

##  Estatísticas por acesso à internet

```{r internet_notas}

media_internet <- aggregate(
  nota_media ~ acesso_internet,
  data = dados_alunos,
  FUN = function(x) {
    c(
      Media = mean(x, na.rm = TRUE),
      Mediana = median(x, na.rm = TRUE),
      DesvioPadrao = sd(x, na.rm = TRUE),
      N = sum(!is.na(x))
    )
  }
)

resultado_internet <- data.frame(
  Acesso = media_internet$acesso_internet,
  Media = media_internet$nota_media[, "Media"],
  Mediana = media_internet$nota_media[, "Mediana"],
  DesvioPadrao = media_internet$nota_media[, "DesvioPadrao"],
  N = media_internet$nota_media[, "N"]
)

kable(
  resultado_internet,
  digits = 2,
  caption = "Desempenho acadêmico segundo acesso à internet"
)

```

##  Boxplot das notas

```{r boxplot_internet, fig.width=7, fig.height=5}

ggplot(
  dados_alunos,
  aes(
    x = acesso_internet,
    y = nota_media
  )
) +
  geom_boxplot(
    na.rm = TRUE
  ) +
  labs(
    title = "Notas médias segundo acesso à internet",
    x = "Acesso à internet",
    y = "Nota média"
  ) +
  theme_minimal()

```

##  Teste t

O teste t de Welch é utilizado para verificar se as médias dos dois grupos apresentam diferença estatisticamente significativa.

```{r teste_t}

dados_t <- dados_alunos[
  !is.na(dados_alunos$nota_media) &
    !is.na(dados_alunos$acesso_internet),
]

teste_t <- t.test(
  nota_media ~ acesso_internet,
  data = dados_t
)

teste_t

```

#  Escolaridade da mãe e desempenho acadêmico

Nesta seção é analisada a relação entre escolaridade da mãe e nota média dos estudantes.

##  Estatísticas por escolaridade

```{r mae_notas}

media_mae <- aggregate(
  nota_media ~ escolaridade_mae,
  data = dados_alunos,
  FUN = function(x) {
    c(
      Media = mean(x, na.rm = TRUE),
      Mediana = median(x, na.rm = TRUE),
      DesvioPadrao = sd(x, na.rm = TRUE),
      N = sum(!is.na(x))
    )
  }
)

resultado_mae <- data.frame(
  Escolaridade = media_mae$escolaridade_mae,
  Media = media_mae$nota_media[, "Media"],
  Mediana = media_mae$nota_media[, "Mediana"],
  DesvioPadrao = media_mae$nota_media[, "DesvioPadrao"],
  N = media_mae$nota_media[, "N"]
)

kable(
  resultado_mae,
  digits = 2,
  caption = "Notas segundo escolaridade da mãe"
)

```

##  Boxplot

```{r boxplot_mae, fig.width=7, fig.height=5}

ggplot(
  dados_alunos,
  aes(
    x = escolaridade_mae,
    y = nota_media
  )
) +
  geom_boxplot(
    na.rm = TRUE
  ) +
  labs(
    title = "Notas médias segundo escolaridade da mãe",
    x = "Escolaridade da mãe",
    y = "Nota média"
  ) +
  theme_minimal()

```

##  ANOVA

```{r anova_mae}

dados_anova_mae <- dados_alunos[
  !is.na(dados_alunos$nota_media) &
    !is.na(dados_alunos$escolaridade_mae),
]

modelo_anova_mae <- aov(
  nota_media ~ escolaridade_mae,
  data = dados_anova_mae
)

summary(modelo_anova_mae)

```

#  Faltas e desempenho acadêmico

Nesta seção é analisada a relação entre número de faltas e nota média.

##  Correlação de Pearson

```{r correlacao_pearson}

dados_cor <- dados_alunos[
  !is.na(dados_alunos$faltas) &
    !is.na(dados_alunos$nota_media),
]

cor_pearson <- cor.test(
  dados_cor$faltas,
  dados_cor$nota_media,
  method = "pearson"
)

cor_pearson

```

##  Correlação de Spearman

```{r correlacao_spearman}

cor_spearman <- cor.test(
  dados_cor$faltas,
  dados_cor$nota_media,
  method = "spearman",
  exact = FALSE
)

cor_spearman

```

##  Relação entre faltas e notas

```{r dispersao_faltas_notas, fig.width=7, fig.height=5}

ggplot(
  dados_cor,
  aes(
    x = faltas,
    y = nota_media
  )
) +
  geom_point(
    alpha = 0.5
  ) +
  geom_smooth(
    method = "lm",
    se = TRUE
  ) +
  labs(
    title = "Relação entre faltas e nota média",
    x = "Número de faltas",
    y = "Nota média"
  ) +
  theme_minimal()

```

#  Faixas de faltas

Para facilitar a interpretação, os estudantes são divididos em quatro grupos de faltas:

* 0 a 5 faltas;
* 6 a 8 faltas;
* 9 a 10 faltas;
* 11 ou mais faltas.

```{r grupos_faltas}

dados_alunos$faixa_faltas <- cut(
  dados_alunos$faltas,
  breaks = c(
    -Inf,
    5,
    8,
    10,
    Inf
  ),
  labels = c(
    "0-5",
    "6-8",
    "9-10",
    "11+"
  ),
  right = TRUE
)

```

##  Estatísticas por faixa

```{r estatisticas_faixa}

estatisticas_faixa <- aggregate(
  nota_media ~ faixa_faltas,
  data = dados_alunos,
  FUN = function(x) {
    c(
      Media = mean(x, na.rm = TRUE),
      Mediana = median(x, na.rm = TRUE),
      N = sum(!is.na(x))
    )
  }
)

resultado_faixa <- data.frame(
  Faixa = estatisticas_faixa$faixa_faltas,
  Media = estatisticas_faixa$nota_media[, "Media"],
  Mediana = estatisticas_faixa$nota_media[, "Mediana"],
  N = estatisticas_faixa$nota_media[, "N"]
)

kable(
  resultado_faixa,
  digits = 2,
  caption = "Notas médias segundo faixa de faltas"
)

```

#  Perfil dos estudantes do turno noturno

Nesta seção é analisado o perfil dos estudantes matriculados no período noturno.

##  Quantidade de estudantes no turno noturno

```{r noturno}

noturno <- dados_alunos[
  dados_alunos$turno == "Noturno" &
    !is.na(dados_alunos$turno),
]

n_noturno <- nrow(noturno)

n_noturno

```

##  Estatísticas dos estudantes do noturno

```{r estatisticas_noturno}

estatisticas_noturno <- data.frame(
  Variavel = c(
    "Número de estudantes",
    "Média de faltas",
    "Mediana de faltas",
    "Média das notas",
    "Mediana das notas"
  ),
  Valor = c(
    nrow(noturno),
    mean(noturno$faltas, na.rm = TRUE),
    median(noturno$faltas, na.rm = TRUE),
    mean(noturno$nota_media, na.rm = TRUE),
    median(noturno$nota_media, na.rm = TRUE)
  )
)

kable(
  estatisticas_noturno,
  digits = 2,
  caption = "Perfil quantitativo dos estudantes do turno noturno"
)

```

##  Acesso à internet no turno noturno

```{r noturno_internet}

tabela_noturno_internet <- table(
  noturno$acesso_internet,
  useNA = "ifany"
)

tabela_noturno_internet

```

##  Escolaridade das mães dos estudantes do noturno

```{r noturno_mae}

tabela_noturno_mae <- table(
  noturno$escolaridade_mae,
  useNA = "ifany"
)

tabela_noturno_mae

```

#  Comparação entre os turnos

##  Notas por turno

```{r notas_turno}

media_turno <- aggregate(
  nota_media ~ turno,
  data = dados_alunos,
  FUN = function(x) {
    c(
      Media = mean(x, na.rm = TRUE),
      Mediana = median(x, na.rm = TRUE),
      DesvioPadrao = sd(x, na.rm = TRUE),
      N = sum(!is.na(x))
    )
  }
)

resultado_turno <- data.frame(
  Turno = media_turno$turno,
  Media = media_turno$nota_media[, "Media"],
  Mediana = media_turno$nota_media[, "Mediana"],
  DesvioPadrao = media_turno$nota_media[, "DesvioPadrao"],
  N = media_turno$nota_media[, "N"]
)

kable(
  resultado_turno,
  digits = 2,
  caption = "Desempenho acadêmico segundo turno"
)

```

##  Boxplot das notas por turno

```{r boxplot_turno, fig.width=7, fig.height=5}

ggplot(
  dados_alunos,
  aes(
    x = turno,
    y = nota_media
  )
) +
  geom_boxplot(
    na.rm = TRUE
  ) +
  labs(
    title = "Notas médias segundo turno",
    x = "Turno",
    y = "Nota média"
  ) +
  theme_minimal()

```

##  ANOVA das notas por turno

```{r anova_turno}

dados_anova_turno <- dados_alunos[
  !is.na(dados_alunos$nota_media) &
    !is.na(dados_alunos$turno),
]

modelo_anova_turno <- aov(
  nota_media ~ turno,
  data = dados_anova_turno
)

summary(modelo_anova_turno)

```

#  Faltas segundo o turno

```{r faltas_turno}

media_faltas_turno <- aggregate(
  faltas ~ turno,
  data = dados_alunos,
  FUN = function(x) {
    c(
      Media = mean(x, na.rm = TRUE),
      Mediana = median(x, na.rm = TRUE),
      DesvioPadrao = sd(x, na.rm = TRUE),
      N = sum(!is.na(x))
    )
  }
)

resultado_faltas_turno <- data.frame(
  Turno = media_faltas_turno$turno,
  Media = media_faltas_turno$faltas[, "Media"],
  Mediana = media_faltas_turno$faltas[, "Mediana"],
  DesvioPadrao = media_faltas_turno$faltas[, "DesvioPadrao"],
  N = media_faltas_turno$faltas[, "N"]
)

kable(
  resultado_faltas_turno,
  digits = 2,
  caption = "Número de faltas segundo turno"
)

```

```{r boxplot_faltas_turno, fig.width=7, fig.height=5}

ggplot(
  dados_alunos,
  aes(
    x = turno,
    y = faltas
  )
) +
  geom_boxplot(
    na.rm = TRUE
  ) +
  labs(
    title = "Distribuição das faltas segundo turno",
    x = "Turno",
    y = "Número de faltas"
  ) +
  theme_minimal()

```

#  Análise multivariada

A análise multivariada procura avaliar simultaneamente o efeito de diferentes variáveis sobre a nota média.

Será utilizado um modelo de regressão linear múltipla.

O modelo considera:

* faltas;
* turno;
* escolaridade da mãe;
* acesso à internet.

##  Modelo de regressão

```{r regressao}

dados_regressao <- dados_alunos[
  complete.cases(
    dados_alunos[
      ,
      c(
        "nota_media",
        "faltas",
        "turno",
        "escolaridade_mae",
        "acesso_internet"
      )
    ]
  ),
]

modelo_regressao <- lm(
  nota_media ~
    faltas +
    turno +
    escolaridade_mae +
    acesso_internet,
  data = dados_regressao
)

summary(modelo_regressao)

```

##  Coeficientes do modelo

```{r coeficientes_regressao}

coeficientes <- as.data.frame(
  summary(modelo_regressao)$coefficients
)

coeficientes$Variavel <- rownames(coeficientes)

rownames(coeficientes) <- NULL

names(coeficientes) <- c(
  "Estimativa",
  "Erro_Padrao",
  "Estatistica_t",
  "P_valor",
  "Variavel"
)

coeficientes <- coeficientes[
  ,
  c(
    "Variavel",
    "Estimativa",
    "Erro_Padrao",
    "Estatistica_t",
    "P_valor"
  )
]

kable(
  coeficientes,
  digits = 4,
  caption = "Coeficientes da regressão linear múltipla"
)

```

##  R² do modelo

```{r rquadrado}

resumo_modelo <- summary(modelo_regressao)

r2 <- resumo_modelo$r.squared

r2_ajustado <- resumo_modelo$adj.r.squared

data.frame(
  Medida = c(
    "R²",
    "R² ajustado"
  ),
  Valor = c(
    r2,
    r2_ajustado
  )
) |>
  kable(
    digits = 4,
    caption = "Qualidade de ajuste do modelo"
  )

```

#  Diagnóstico da regressão

Os gráficos abaixo permitem avaliar visualmente os principais pressupostos do modelo de regressão.

```{r diagnostico_regressao, fig.width=8, fig.height=8}

par(
  mfrow = c(2, 2)
)

plot(modelo_regressao)

par(
  mfrow = c(1, 1)
)

```

#  Turno e acesso à internet

Nesta seção é investigada a associação entre o turno de estudo e o acesso à internet.

##  Tabela de contingência

```{r turno_internet}

tabela_turno_internet <- table(
  dados_alunos$turno,
  dados_alunos$acesso_internet,
  useNA = "no"
)

kable(
  tabela_turno_internet,
  caption = "Turno segundo acesso à internet"
)

```

##  Percentuais por turno

```{r percentual_turno_internet}

percentual_turno_internet <- prop.table(
  tabela_turno_internet,
  margin = 1
) * 100

round(
  percentual_turno_internet,
  2
)

```

##  Teste qui-quadrado

```{r quiquadrado_turno_internet}

teste_chi_turno_internet <- chisq.test(
  tabela_turno_internet
)

teste_chi_turno_internet

```

#  Escolaridade da mãe e acesso à internet

Também é analisada a associação entre escolaridade da mãe e acesso à internet.

```{r mae_internet}

tabela_mae_internet <- table(
  dados_alunos$escolaridade_mae,
  dados_alunos$acesso_internet,
  useNA = "no"
)

kable(
  tabela_mae_internet,
  caption = "Escolaridade da mãe segundo acesso à internet"
)

```

```{r quiquadrado_mae_internet}

teste_chi_mae_internet <- chisq.test(
  tabela_mae_internet
)

teste_chi_mae_internet

```

#  Turno e escolaridade da mãe

```{r turno_mae}

tabela_turno_mae <- table(
  dados_alunos$turno,
  dados_alunos$escolaridade_mae,
  useNA = "no"
)

kable(
  tabela_turno_mae,
  caption = "Turno segundo escolaridade da mãe"
)

```

```{r quiquadrado_turno_mae}

teste_chi_turno_mae <- chisq.test(
  tabela_turno_mae
)

teste_chi_turno_mae

```

#  Síntese dos resultados

As análises realizadas permitem avaliar diferentes dimensões relacionadas ao desempenho acadêmico dos estudantes.

A relação entre acesso à internet e desempenho foi analisada por meio da comparação das médias e do teste t de Welch.

A relação entre escolaridade da mãe e desempenho foi avaliada por meio de estatísticas descritivas e análise de variância (ANOVA).

A associação entre faltas e notas foi investigada por meio dos coeficientes de correlação de Pearson e Spearman, além da representação gráfica da relação entre as duas variáveis.

O turno dos estudantes também foi analisado em relação às notas e ao número de faltas.

Por fim, a regressão linear múltipla permitiu analisar simultaneamente o comportamento da nota média em função de faltas, turno, escolaridade da mãe e acesso à internet.

#  Conclusões

A análise estatística realizada permite identificar padrões e possíveis associações entre características socioeducacionais e o desempenho dos estudantes.

De modo geral, as conclusões devem ser baseadas nos valores apresentados pelos testes estatísticos, médias, correlações e coeficientes da regressão.

É importante observar que associação estatística não significa necessariamente causalidade. Assim, diferenças encontradas entre grupos devem ser interpretadas como evidências de associação dentro do conjunto de dados analisado.

A análise das faltas possibilita avaliar se maior frequência escolar está relacionada ao desempenho acadêmico.

A comparação entre estudantes com e sem acesso à internet permite avaliar possíveis desigualdades relacionadas ao acesso a recursos tecnológicos.

A escolaridade da mãe fornece uma dimensão socioeducacional importante para avaliar possíveis diferenças no desempenho.

A análise dos turnos permite verificar se existem diferenças no perfil dos estudantes matriculados nos períodos matutino, vespertino e noturno.

#  Recomendações

Com base na análise realizada, podem ser consideradas as seguintes recomendações:

1. acompanhar estudantes com elevado número de faltas;

2. identificar estudantes com baixo desempenho acadêmico;

3. ampliar o acesso a recursos tecnológicos e internet quando houver desigualdade de acesso;

4. desenvolver estratégias específicas para estudantes do turno noturno;

5. acompanhar indicadores de desempenho de forma periódica;

6. utilizar os resultados estatísticos como apoio à tomada de decisões educacionais.

#  Limitações

Os resultados devem ser interpretados considerando as limitações do conjunto de dados.

A análise estatística identifica associações, mas não permite afirmar causalidade sem um desenho de pesquisa adequado.

Além disso, outras variáveis que podem influenciar o desempenho acadêmico não estão necessariamente presentes no banco de dados.

Portanto, os resultados apresentados devem ser entendidos dentro do contexto específico da amostra analisada.

#  Considerações finais

O presente relatório utilizou técnicas de estatística descritiva, análise bivariada e regressão linear múltipla para investigar fatores associados ao desempenho acadêmico.

Foram consideradas variáveis relacionadas às faltas, turno, escolaridade da mãe e acesso à internet.

A combinação dessas análises fornece uma visão mais ampla do perfil dos estudantes e permite identificar possíveis desigualdades e fatores associados ao desempenho.

Os resultados estatísticos apresentados ao longo do relatório devem servir como instrumento de apoio para a interpretação da realidade educacional e para o planejamento de ações que contribuam para a melhoria do desempenho dos estudantes.

```

#  Referências bibliográficas

BUSSAB, Wilton de Oliveira; MORETTIN, Pedro Alberto. *Estatística básica*. 9. ed. São Paulo: Saraiva, 2017.

FIELD, Andy. *Discovering statistics using IBM SPSS statistics*. 5. ed. London: SAGE Publications, 2018.

MONTGOMERY, Douglas C.; RUNGER, George C. *Applied statistics and probability for engineers*. 7. ed. Hoboken: Wiley, 2018.

R CORE TEAM. *R: A language and environment for statistical computing*. Vienna: R Foundation for Statistical Computing, 2026.

WICKHAM, Hadley. *ggplot2: Elegant graphics for data analysis*. New York: Springer, 2016.

WICKHAM, Hadley et al. *Welcome to the tidyverse*. Journal of Open Source Software, v. 4, n. 43, p. 1686, 2019.

