---
title: "RELATÓRIO 05 DE PROBABILIDADE E ESTATÍSTICA"
subtitle: "Distribuições especiais de probabilidade segundo BNCC"
author: "Luciano Vaz"
date: "07/10/2026"
output:
  html_document:
    toc: true
    toc_depth: 3
    number_sections: true
    theme: cosmo
    df_print: paged
---

# RELATÓRIO 05 DE PROBABILIDADE E ESTATÍSTICA

**Autor:** Luciano Vaz

**Data de Entrega:** 07/10/2026

**Atuação:** Coordenador do Lab. de Estatística

**Formato:** Relatório Técnico-Pedagógico

## Contextualização Profissional

Relatório desenvolvido por solicitação da Secretaria de Educação para fundamentar um projeto interdisciplinar de modelagem estatística em escola pública. Articula soluções analíticas, simulações computacionais em R de 7 distribuições especiais e orientações didáticas integradas às competências de Matemática e suas Tecnologias da BNCC.

# CONTEXTUALIZAÇÃO E OBJETIVOS DIDÁTICOS

O ensino de Estatística na Educação Básica, estruturado pela Base Nacional Comum Curricular (BNCC), busca ultrapassar a mera construção gráfica ou cálculo mecânico de médias. O foco reside na formação do pensamento estatístico, permitindo que o estudante interprete incertezas, modele fenômenos do cotidiano escolar e compreenda a variabilidade natural de dados contínuos e discretos (habilidades EM13MAT311, EM13MAT312 e EM13MAT511).

Este relatório técnico-pedagógico aborda 7 modelos probabilísticos fundamentais, desenvolvendo para cada um a solução matemática rigorosa de suas 5 subperguntas, a interpretação sociopedagógica dos resultados no ambiente da comunidade escolar e a validação por meio de simulação de Monte Carlo.

# PARTE 1 – DESEMPENHO NO ENEM (DISTRIBUIÇÃO NORMAL)

## Modelo probabilístico

Modelo:

\[
X \sim N(\mu=520,\sigma=80)
\]

Variável contínua modelando pontuações padronizadas do ENEM. Permite discutir escores padronizados (Z) e distribuições amostrais de médias.

## Probabilidade de nota inferior a 400 pontos

Deseja-se calcular:

\[
P(X<400)
\]

Padronização para a variável Z:

\[
Z=\frac{400-520}{80}
=\frac{-120}{80}
=-1,50
\]

Na Tabela Normal Padrão:

\[
P(Z<-1,50)=0,0668
\]

Portanto:

\[
P(X<400)=0,0668=6,68\%
\]

**Interpretação:** Apenas 6,68% dos estudantes estão na faixa de extrema vulnerabilidade acadêmica (abaixo de 400 pontos).

## Probabilidade da nota estar entre 500 e 650 pontos

Deseja-se calcular:

\[
P(500\leq X\leq650)
\]

Calculando os valores padronizados:

\[
Z_1=\frac{500-520}{80}=-0,25
\]

\[
P(Z<-0,25)=0,4013
\]

Para 650 pontos:

\[
Z_2=\frac{650-520}{80}=1,625
\]

\[
P(Z<1,625)=0,9479
\]

Assim:

\[
P(500\leq X\leq650)
=0,9479-0,4013
=0,5466
\]

\[
P(500\leq X\leq650)=54,66\%
\]

**Interpretação:** Mais da metade do corpo discente concentra-se nessa faixa intermediária-alta.

## Nota limite para os 10% inferiores – Percentil 10

Deseja-se encontrar \(x\) tal que:

\[
P(X<x)=0,10
\]

O escore Z correspondente ao percentil 10 é:

\[
Z=-1,2815
\]

Despadronizando:

\[
x=\mu+Z\sigma
\]

\[
x=520+(-1,2815)(80)
\]

\[
x=520-102,52
\]

\[
x=417,48\text{ pontos}
\]

**Interpretação:** Alunos com notas abaixo de 417,5 devem ser prioritariamente inscritos em programas de reforço.

## Probabilidade da média de 25 alunos ser superior a 550

Deseja-se calcular:

\[
P(\bar X>550),\quad n=25
\]

Pelo Teorema Central do Limite, a média amostral segue:

\[
\bar X\sim N\left(\mu=520,\sigma_{\bar X}=\frac{\sigma}{\sqrt n}\right)
\]

O erro-padrão é:

\[
\sigma_{\bar X}=\frac{80}{\sqrt{25}}=\frac{80}{5}=16
\]

Padronizando:

\[
Z=\frac{550-520}{16}=\frac{30}{16}=1,875
\]

Logo:

\[
P(\bar X>550)=1-P(Z<1,875)
\]

\[
P(\bar X>550)=1-0,9696=0,0304
\]

\[
P(\bar X>550)=3,04\%
\]

**Interpretação:** É raro (3,04%) que uma turma inteira de 25 alunos obtenha uma média superior a 550 pontos sem intervenção pedagógica específica.

## Simulação de 1.000 notas no R e comparação teórica

A amostragem pseudorrandômica via `rnorm(1000, 520, 80)` gera notas com média e desvio padrão próximos dos valores teóricos.

```{r simulacao-normal, echo=TRUE}
set.seed(123)

notas_1000 <- rnorm(
  1000,
  mean = 520,
  sd = 80
)

media_sim <- mean(notas_1000)
desvio_sim <- sd(notas_1000)

media_sim
desvio_sim
```

O relatório original apresenta como referência uma média simulada próxima de 519,8 e um desvio padrão próximo de 79,6. Os resultados exatos dependem da semente e da sequência de geração utilizada.

O histograma sobreposto à curva de densidade normal permite verificar visualmente a simetria da distribuição.

```{r grafico-normal, echo=TRUE}
hist(
  notas_1000,
  probability = TRUE,
  breaks = 20,
  main = "Simulação de 1.000 notas do ENEM",
  xlab = "Pontuação",
  ylab = "Densidade"
)

curve(
  dnorm(x, mean = 520, sd = 80),
  add = TRUE,
  lwd = 2
)
```

A comparação confirma o formato aproximadamente simétrico da distribuição normal e ilustra a aproximação entre resultados empíricos e teóricos.

# PARTE 2 – APROVAÇÃO EM OLIMPÍADAS (DISTRIBUIÇÃO BINOMIAL)

## Modelo probabilístico

Modelo:

\[
X\sim Binomial(n=20,p=0,25)
\]

Variável discreta representando a contagem de sucessos em 20 ensaios independentes de Bernoulli para a classificação na OBMEP.

## Probabilidade de nenhum aluno se classificar

Deseja-se:

\[
P(X=0)
\]

A fórmula da distribuição binomial é:

\[
P(X=x)=\binom{n}{x}p^x(1-p)^{n-x}
\]

Logo:

\[
P(X=0)=\binom{20}{0}(0,25)^0(0,75)^{20}
\]

\[
P(X=0)=1\times1\times(0,75)^{20}
\]

\[
P(X=0)\approx0,0032
\]

\[
P(X=0)\approx0,32\%
\]

**Interpretação:** É extremamente improvável que uma turma de 20 alunos fique totalmente sem aprovados na primeira fase.

```{r binomial-zero, echo=TRUE}
p_binomial_0 <- dbinom(
  0,
  size = 20,
  prob = 0.25
)

p_binomial_0
```

## Probabilidade de no máximo 3 alunos se classificarem

Deseja-se:

\[
P(X\leq3)
\]

Portanto:

\[
P(X\leq3)=P(X=0)+P(X=1)+P(X=2)+P(X=3)
\]

Para \(X=1\):

\[
P(X=1)=20(0,25)^1(0,75)^{19}
\]

\[
P(X=1)\approx0,02114
\]

Para \(X=2\):

\[
P(X=2)=190(0,25)^2(0,75)^{18}
\]

\[
P(X=2)\approx0,06694
\]

Para \(X=3\):

\[
P(X=3)=1140(0,25)^3(0,75)^{17}
\]

\[
P(X=3)\approx0,13389
\]

A probabilidade acumulada pode ser calculada com `pbinom()`.

```{r binomial-ate-tres, echo=TRUE}
p_binomial_3 <- pbinom(
  3,
  size = 20,
  prob = 0.25
)

p_binomial_3
```

O resultado teórico é aproximadamente:

\[
P(X\leq3)\approx0,2252
\]

\[
P(X\leq3)\approx22,52\%
\]

## Probabilidade de 8 ou mais alunos se classificarem

Deseja-se:

\[
P(X\geq8)
\]

Usando o complemento:

\[
P(X\geq8)=1-P(X\leq7)
\]

Assim:

\[
P(X\geq8)=1-0,8982=0,1018
\]

\[
P(X\geq8)=10,18\%
\]

```{r binomial-oito, echo=TRUE}
p_binomial_8_ou_mais <- pbinom(
  7,
  size = 20,
  prob = 0.25,
  lower.tail = FALSE
)

p_binomial_8_ou_mais
```

**Interpretação:** Há aproximadamente 10,18% de chance de a turma ter um desempenho excepcional com 8 ou mais qualificados.

## Esperança, variância e desvio padrão teóricos

Para a distribuição binomial:

\[
E[X]=np
\]

\[
E[X]=20(0,25)=5,0\text{ alunos}
\]

A variância é:

\[
Var(X)=np(1-p)
\]

\[
Var(X)=20(0,25)(0,75)=3,75
\]

O desvio padrão é:

\[
\sigma=\sqrt{3,75}\approx1,936\text{ alunos}
\]

```{r momentos-binomial, echo=TRUE}
n_bin <- 20
p_bin <- 0.25

esperanca_bin <- n_bin * p_bin
variancia_bin <- n_bin * p_bin * (1 - p_bin)
desvio_bin <- sqrt(variancia_bin)

esperanca_bin
variancia_bin
desvio_bin
```

## Simulação de 1.000 turmas e comparação de frequências

```{r simulacao-binomial, echo=TRUE}
set.seed(123)

turmas_sim <- rbinom(
  1000,
  size = 20,
  prob = 0.25
)

media_bin_sim <- mean(turmas_sim)
variancia_bin_sim <- var(turmas_sim)

media_bin_sim
variancia_bin_sim
```

A referência apresentada no relatório original é uma média amostral próxima de 5,02 alunos e uma variância de 3,71. Os resultados podem variar de acordo com a semente e a sequência de simulação.

Comparação entre as frequências empíricas e as probabilidades teóricas:

```{r tabela-binomial, echo=TRUE}
valores_bin <- 0:20

freq_empirica <- as.numeric(
  table(
    factor(
      turmas_sim,
      levels = valores_bin
    )
  )
) / length(turmas_sim)

prob_teorica <- dbinom(
  valores_bin,
  size = 20,
  prob = 0.25
)

comparacao_binomial <- data.frame(
  Alunos_Classificados = valores_bin,
  Frequencia_Empirica = freq_empirica,
  Probabilidade_Teorica = prob_teorica
)

knitr::kable(
  comparacao_binomial,
  digits = 4,
  caption = "Frequências empíricas e probabilidades teóricas da distribuição binomial"
)
```

```{r grafico-binomial, echo=TRUE}
barplot(
  prob_teorica,
  names.arg = valores_bin,
  col = "lightblue",
  main = "Distribuição Binomial Teórica",
  xlab = "Número de alunos classificados",
  ylab = "Probabilidade"
)
```

As frequências relativas tendem a aproximar-se das probabilidades analíticas, ilustrando didaticamente a Lei dos Grandes Números.

# PARTE 3 – EVASÃO ESCOLAR POR SEMANA (DISTRIBUIÇÃO POISSON)

## Modelo probabilístico

Modelo:

\[
X\sim Poisson(\lambda=3)
\]

Variável discreta de contagem para taxas de eventos num intervalo fixo. Essencial para planejar busca ativa e combate ao abandono.

## Probabilidade de nenhuma evasão em uma semana

Deseja-se:

\[
P(X=0)
\]

A fórmula da distribuição de Poisson é:

\[
P(X=x)=\frac{e^{-\lambda}\lambda^x}{x!}
\]

Logo:

\[
P(X=0)=\frac{e^{-3}3^0}{0!}=e^{-3}
\]

\[
P(X=0)\approx0,0498=4,98\%
\]

```{r poisson-zero, echo=TRUE}
p_poisson_0 <- dpois(
  0,
  lambda = 3
)

p_poisson_0
```

**Interpretação:** Em aproximadamente 5% das semanas, o município não registrará nenhum abandono escolar, segundo o modelo.

## Probabilidade de 5 ou mais evasões em uma semana

Deseja-se:

\[
P(X\geq5)=1-P(X\leq4)
\]

Temos:

\[
P(X\leq4)=P(0)+P(1)+P(2)+P(3)+P(4)
\]

Os valores aproximados são:

\[
0,0498+0,1494+0,2240+0,2240+0,1680
\]

\[
P(X\leq4)\approx0,8153
\]

Assim:

\[
P(X\geq5)=1-0,8153=0,1847
\]

\[
P(X\geq5)\approx18,47\%
\]

```{r poisson-cinco, echo=TRUE}
p_poisson_5_ou_mais <- ppois(
  4,
  lambda = 3,
  lower.tail = FALSE
)

p_poisson_5_ou_mais
```

**Interpretação:** Há aproximadamente 18,5% de risco de ocorrer um pico crítico de evasão em determinada semana.

## Probabilidade de entre 2 e 4 evasões

Deseja-se:

\[
P(2\leq X\leq4)
\]

\[
P(2\leq X\leq4)=P(X=2)+P(X=3)+P(X=4)
\]

\[
P(2\leq X\leq4)=0,2240+0,2240+0,1680
\]

\[
P(2\leq X\leq4)\approx0,6161
\]

\[
P(2\leq X\leq4)\approx61,61\%
\]

```{r poisson-intervalo, echo=TRUE}
p_poisson_2_4 <-
  ppois(4, lambda = 3) -
  ppois(1, lambda = 3)

p_poisson_2_4
```

**Interpretação:** Em mais de 60% do tempo, o município opera na faixa de 2 a 4 evasões semanais, segundo o modelo.

## Probabilidade de exatamente 7 evasões em duas semanas

Quando o intervalo de tempo dobra:

\[
\lambda'=3\times2=6
\]

Assim:

\[
Y\sim Poisson(6)
\]

Deseja-se:

\[
P(Y=7)=\frac{e^{-6}6^7}{7!}
\]

\[
P(Y=7)\approx0,1377
\]

\[
P(Y=7)\approx13,77\%
\]

```{r poisson-duas-semanas, echo=TRUE}
p_poisson_7 <- dpois(
  7,
  lambda = 6
)

p_poisson_7
```

## Esperança e variância teóricas

Na distribuição de Poisson, o parâmetro \(\lambda\) define ambos os momentos:

\[
E[X]=\lambda=3,0
\]

\[
Var(X)=\lambda=3,0
\]

A esperança é de 3 alunos por semana e a variância é de 3 em unidades de contagem ao quadrado.

```{r momentos-poisson, echo=TRUE}
lambda_poisson <- 3

esperanca_poisson <- lambda_poisson
variancia_poisson <- lambda_poisson

esperanca_poisson
variancia_poisson
```

# PARTE 4 – TEMPO DE ESPERA NO ATENDIMENTO (DISTRIBUIÇÃO EXPONENCIAL)

## Modelo probabilístico

Modelo:

\[
T\sim Exp(\beta=12\text{ minutos})
\]

A média é de 12 minutos e a taxa é:

\[
\lambda=\frac{1}{12}\approx0,0833
\]

Variável contínua modelando tempo até a ocorrência de um evento. Apresenta a propriedade exclusiva da Falta de Memória.

## Probabilidade de espera superior a 20 minutos

Deseja-se:

\[
P(T>20)
\]

A função de sobrevivência é:

\[
P(T>t)=e^{-\lambda t}
\]

Logo:

\[
P(T>20)=e^{-20/12}
\]

\[
P(T>20)=e^{-1,6667}\approx0,1889
\]

\[
P(T>20)\approx18,89\%
\]

```{r exponencial-maior-20, echo=TRUE}
p_exp_maior_20 <- pexp(
  20,
  rate = 1 / 12,
  lower.tail = FALSE
)

p_exp_maior_20
```

**Interpretação:** Quase 19% dos pais aguardam mais de 20 minutos, sugerindo gargalos na recepção em horários de pico.

## Probabilidade de espera inferior a 5 minutos

Deseja-se:

\[
P(T<5)=1-e^{-5/12}
\]

\[
P(T<5)=1-e^{-0,4167}
\]

\[
P(T<5)\approx1-0,6592=0,3408
\]

\[
P(T<5)\approx34,08\%
\]

```{r exponencial-menor-5, echo=TRUE}
p_exp_menor_5 <- pexp(
  5,
  rate = 1 / 12
)

p_exp_menor_5
```

**Interpretação:** Cerca de um terço dos atendimentos é resolvido de forma rápida em até 5 minutos.

## Tempo mediano de espera – Percentil 50

A mediana \(t_m\) satisfaz:

\[
P(T\leq t_m)=0,50
\]

Logo:

\[
1-e^{-\lambda t_m}=0,50
\]

\[
e^{-\lambda t_m}=0,50
\]

\[
t_m=\frac{\ln(2)}{\lambda}
\]

Como a média é de 12 minutos:

\[
t_m=12\ln(2)
\]

\[
t_m=12(0,69315)\approx8,32\text{ minutos}
\]

```{r exponencial-mediana, echo=TRUE}
mediana_exp <- qexp(
  0.50,
  rate = 1 / 12
)

mediana_exp
```

**Interpretação:** A mediana é menor que a média (12 min) devido à assimetria positiva da distribuição.

## Espera adicional de 8 minutos para quem já esperou 10 minutos

Deseja-se:

\[
P(T>18\mid T>10)
\]

Pela propriedade de falta de memória da distribuição exponencial:

\[
P(T>t+s\mid T>t)=P(T>s)
\]

Assim:

\[
P(T>10+8\mid T>10)=P(T>8)
\]

\[
P(T>8)=e^{-8/12}
\]

\[
P(T>8)=e^{-0,6667}\approx0,5134
\]

\[
P(T>18\mid T>10)\approx51,34\%
\]

```{r exponencial-condicional, echo=TRUE}
p_exp_condicional <- pexp(
  8,
  rate = 1 / 12,
  lower.tail = FALSE
)

p_exp_condicional
```

**Interpretação:** O tempo já decorrido na fila não altera a distribuição de probabilidade do tempo restante.

## Simulação de 1.000 tempos e validação

```{r simulacao-exponencial, echo=TRUE}
set.seed(123)

tempos_sim <- rexp(
  1000,
  rate = 1 / 12
)

media_exp_sim <- mean(tempos_sim)

media_exp_sim
```

A simulação apresenta assimetria acentuada à direita. O relatório original apresenta uma média simulada próxima de 11,95 minutos.

```{r grafico-exponencial, echo=TRUE}
hist(
  tempos_sim,
  probability = TRUE,
  breaks = 25,
  main = "Simulação de 1.000 tempos de espera",
  xlab = "Tempo de espera (minutos)",
  ylab = "Densidade"
)

curve(
  dexp(x, rate = 1 / 12),
  add = TRUE,
  lwd = 2
)
```

O padrão decrescente é compatível com a densidade teórica da distribuição exponencial.

# PARTE 5 – ALTURA DOS ALUNOS DO 9º ANO (DISTRIBUIÇÃO WEIBULL)

## Modelo probabilístico

Modelo:

\[
H\sim Weibull(k=2,\lambda=160\text{ cm})
\]

Com forma \(k=2\), equivale à Distribuição Rayleigh. Modela tempos de vida, resistências e medidas biológicas com taxa de falha ou crescimento variável.

## Probabilidade de altura inferior a 140 cm

A função de distribuição acumulada é:

\[
F(h)=1-\exp\left[-\left(\frac{h}{\lambda}\right)^k\right]
\]

Para \(h=140\):

\[
F(140)=1-\exp\left[-\left(\frac{140}{160}\right)^2\right]
\]

\[
F(140)=1-\exp[-(0,875)^2]
\]

\[
F(140)=1-\exp(-0,765625)
\]

\[
F(140)\approx1-0,4650=0,5350
\]

\[
P(H<140)\approx53,50\%
\]

```{r weibull-140, echo=TRUE}
p_weibull_140 <- pweibull(
  140,
  shape = 2,
  scale = 160
)

p_weibull_140
```

## Probabilidade da altura estar entre 150 cm e 175 cm

Deseja-se:

\[
P(150\leq H\leq175)
\]

Para 150 cm:

\[
F(150)=1-\exp\left[-\left(\frac{150}{160}\right)^2\right]
\]

\[
F(150)\approx0,5847
\]

Para 175 cm:

\[
F(175)=1-\exp\left[-\left(\frac{175}{160}\right)^2\right]
\]

\[
F(175)\approx0,6977
\]

Portanto:

\[
P(150\leq H\leq175)=0,6977-0,5847
\]

\[
P(150\leq H\leq175)\approx0,1130
\]

\[
P(150\leq H\leq175)\approx11,30\%
\]

```{r weibull-intervalo, echo=TRUE}
p_weibull_150_175 <-
  pweibull(175, shape = 2, scale = 160) -
  pweibull(150, shape = 2, scale = 160)

p_weibull_150_175
```

## Percentil 90 das alturas

Deseja-se encontrar \(h_{0,90}\) tal que:

\[
P(H\leq h_{0,90})=0,90
\]

Logo:

\[
1-\exp\left[-\left(\frac{h_{0,90}}{160}\right)^2\right]=0,90
\]

\[
\exp\left[-\left(\frac{h}{160}\right)^2\right]=0,10
\]

Tomando o logaritmo:

\[
-\left(\frac{h}{160}\right)^2=\ln(0,10)
\]

\[
\ln(0,10)\approx-2,3026
\]

\[
\frac{h}{160}=\sqrt{2,3026}\approx1,5174
\]

\[
h_{0,90}=160(1,5174)
\]

\[
h_{0,90}\approx242,79\text{ cm}
\]

```{r weibull-percentil, echo=TRUE}
p90_weibull <- qweibull(
  0.90,
  shape = 2,
  scale = 160
)

p90_weibull
```

**Interpretação:** O resultado é um modelo teórico com cauda longa.

## Cálculo analítico da média e do desvio padrão

A esperança da distribuição Weibull é:

\[
E[H]=\lambda\Gamma\left(1+\frac{1}{k}\right)
\]

Assim:

\[
E[H]=160\Gamma(1,5)
\]

Como:

\[
\Gamma(1,5)=0,5\sqrt{\pi}\approx0,88623
\]

temos:

\[
E[H]=160(0,88623)\approx141,80\text{ cm}
\]

A variância é:

\[
Var(H)=\lambda^2
\left[
\Gamma\left(1+\frac{2}{k}\right)
-
\Gamma\left(1+\frac{1}{k}\right)^2
\right]
\]

Para \(k=2\):

\[
Var(H)=160^2\left[\Gamma(2)-(0,88623)^2\right]
\]

Como:

\[
\Gamma(2)=1
\]

temos:

\[
Var(H)=25600[1-0,7854]\approx5493,76
\]

O desvio padrão é:

\[
\sigma=\sqrt{5493,76}\approx74,12\text{ cm}
\]

```{r momentos-weibull, echo=TRUE}
k_weibull <- 2
lambda_weibull <- 160

media_weibull <-
  lambda_weibull * gamma(1 + 1 / k_weibull)

variancia_weibull <-
  lambda_weibull^2 *
  (
    gamma(1 + 2 / k_weibull) -
    gamma(1 + 1 / k_weibull)^2
  )

desvio_weibull <- sqrt(variancia_weibull)

media_weibull
variancia_weibull
desvio_weibull
```

## Função de risco (Hazard) e interpretação biológica

A função de risco é:

\[
h(t)=\frac{k}{\lambda}
\left(\frac{t}{\lambda}\right)^{k-1}
\]

Para \(k=2\) e \(\lambda=160\):

\[
h(t)=\frac{2}{160}\left(\frac{t}{160}\right)
\]

ou:

\[
h(t)=\frac{2t}{160^2}
\]

Como:

\[
k=2>1
\]

o risco é estritamente crescente, significando que a taxa instantânea de atingir determinada estatura aumenta proporcionalmente à altura acumulada no modelo matemático adotado.

# PARTE 6 – PRECIPITAÇÃO MENSAL NA REGIÃO (DISTRIBUIÇÃO GAMA)

## Modelo probabilístico

Modelo:

\[
X\sim Gama(\alpha=4,\beta=0,02)
\]

Variável contínua positiva modelando volumes de chuva.

O parâmetro de forma é:

\[
\alpha=4
\]

e a taxa:

\[
\beta=0,02
\]

A escala é:

\[
\theta=\frac{1}{\beta}=50\text{ mm}
\]

## Probabilidade de chuva superior a 300 mm

Deseja-se:

\[
P(X>300)
\]

Para \(\alpha=4\) inteiro, a função de sobrevivência da Gama pode ser relacionada à distribuição de Poisson:

\[
P(X>300)=e^{-\beta x}
\sum_{i=0}^{\alpha-1}\frac{(\beta x)^i}{i!}
\]

Calculando:

\[
\beta x=0,02(300)=6
\]

Então:

\[
P(X>300)=e^{-6}
\left[
1+6+\frac{6^2}{2!}+\frac{6^3}{3!}
\right]
\]

\[
P(X>300)=0,0024787[1+6+18+36]
\]

\[
P(X>300)=0,0024787(61)
\]

\[
P(X>300)\approx0,1512
\]

\[
P(X>300)\approx15,12\%
\]

```{r gama-maior-300, echo=TRUE}
p_gama_maior_300 <- pgamma(
  300,
  shape = 4,
  rate = 0.02,
  lower.tail = FALSE
)

p_gama_maior_300
```

##  Probabilidade de chuva entre 150 mm e 250 mm

Deseja-se:

\[
P(150\leq X\leq250)
\]

Utilizando a função de distribuição acumulada:

```{r gama-intervalo, echo=TRUE}
F250 <- pgamma(
  250,
  shape = 4,
  rate = 0.02
)

F150 <- pgamma(
  150,
  shape = 4,
  rate = 0.02
)

prob_150_250 <- F250 - F150

F250
F150
prob_150_250
```

O relatório original apresenta como referências:

\[
F(250)=0,7350
\]

e:

\[
F(150)=0,3528
\]

Logo:

\[
P(150\leq X\leq250)=0,7350-0,3528
\]

\[
P(150\leq X\leq250)=0,3822
\]

\[
P(150\leq X\leq250)=38,22\%
\]

**Interpretação:** Em quase 40% dos meses, a precipitação fica na faixa moderada considerada no relatório para drenagem urbana escolar.

## Percentil 95 – Evento pluviométrico extremo

O percentil 95 é calculado utilizando:

```{r gama-percentil, echo=TRUE}
p95_gama <- qgamma(
  0.95,
  shape = 4,
  rate = 0.02
)

p95_gama
```

O relatório original apresenta como referência:

\[
P_{95}=387,70\text{ mm}
\]

**Interpretação:** Precipitações acima do percentil 95 representam os 5% mais chuvosos segundo o modelo, exigindo atenção ao planejamento e à contingência para alagamentos.

##  Média e variância teóricas

Para a distribuição Gama parametrizada por forma \(\alpha\) e taxa \(\beta\):

\[
E[X]=\frac{\alpha}{\beta}
\]

Logo:

\[
E[X]=\frac{4}{0,02}=200,0\text{ mm}
\]

A variância é:

\[
Var(X)=\frac{\alpha}{\beta^2}
\]

\[
Var(X)=\frac{4}{(0,02)^2}
\]

\[
Var(X)=\frac{4}{0,0004}=10000\text{ mm}^2
\]

O desvio padrão é:

\[
\sigma=\sqrt{10000}=100,0\text{ mm}
\]

```{r momentos-gama, echo=TRUE}
alpha_gama <- 4
beta_gama <- 0.02

media_gama <- alpha_gama / beta_gama

variancia_gama <-
  alpha_gama / (beta_gama^2)

desvio_gama <- sqrt(variancia_gama)

media_gama
variancia_gama
desvio_gama
```

##  Simulação de 120 meses (10 anos) no R

```{r simulacao-gama, echo=TRUE}
set.seed(123)

chuvas_sim <- rgamma(
  120,
  shape = 4,
  rate = 0.02
)

media_chuvas <- mean(chuvas_sim)

media_chuvas
```

O relatório original apresenta como referência uma média empírica próxima de 202,4 mm. O resultado exato depende da sequência de simulação.

O histograma evidencia a assimetria positiva típica de dados pluviométricos.

```{r grafico-gama, echo=TRUE}
hist(
  chuvas_sim,
  probability = TRUE,
  breaks = 15,
  main = "Precipitação Mensal Simulada - 120 Meses",
  xlab = "Precipitação (mm)",
  ylab = "Densidade"
)

curve(
  dgamma(
    x,
    shape = 4,
    rate = 0.02
  ),
  add = TRUE,
  lwd = 2
)
```

#  PARTE 7 – ANÁLISE INTEGRADA E DISCUSSÃO PEDAGÓGICA

##  Simulação de Monte Carlo com N = 10.000 iterações

### Notas do ENEM

A simulação de Monte Carlo utiliza a geração de 10.000 notas a partir de uma distribuição normal com média 520 e desvio padrão 80.

```{r monte-carlo, echo=TRUE}
set.seed(123)

notas_sim <- rnorm(
  10000,
  mean = 520,
  sd = 80
)

quantidade_menor_400 <- sum(
  notas_sim < 400
)

proporcao_empirica <- mean(
  notas_sim < 400
)

quantidade_menor_400
proporcao_empirica
```

O relatório original apresenta uma simulação com 664 alunos com nota inferior a 400 pontos, resultando em proporção empírica de 0,0664 (6,64%). A sequência exata depende da semente e do procedimento de geração utilizado.

##  Comparação entre método teórico e Monte Carlo

A comparação apresentada no relatório é:

| Método de Apuração | Fórmula / Função R | Resultado P(X < 400) | Erro Absoluto |
|---|---|---:|---:|
| Teórico Analítico | `pnorm(400, 520, 80)` | 6,6807% | 0,0000% (Referência) |
| Monte Carlo (N=10.000) | `mean(notas_sim < 400)` | 6,6400% | 0,0407% |

A comparação pode ser reproduzida no R:

```{r comparacao-monte-carlo, echo=TRUE}
resultado_teorico <- pnorm(
  400,
  mean = 520,
  sd = 80
)

resultado_monte_carlo <- mean(
  notas_sim < 400
)

erro_absoluto <-
  abs(resultado_teorico - resultado_monte_carlo)

comparacao_monte_carlo <- data.frame(
  Metodo = c(
    "Teórico Analítico",
    "Monte Carlo (N=10.000)"
  ),
  Funcao_R = c(
    "pnorm(400, 520, 80)",
    "mean(notas_sim < 400)"
  ),
  Resultado = c(
    resultado_teorico,
    resultado_monte_carlo
  ),
  Percentual = c(
    resultado_teorico * 100,
    resultado_monte_carlo * 100
  )
)

knitr::kable(
  comparacao_monte_carlo,
  digits = 5,
  caption = "Comparação entre probabilidade teórica e simulação de Monte Carlo"
)
```

## Discussão pedagógica e importância da simulação no Ensino Médio

A convergência entre o valor empírico da simulação e o valor teórico oferece um poderoso recurso didático para superar a abstração excessiva das fórmulas probabilísticas.

### Significação Conceitual

A simulação de Monte Carlo transforma a probabilidade em uma frequência relativa observável de ocorrências simuladas.

### Investigação Científica – BNCC

Permite aos alunos formular hipóteses, alterar parâmetros em tempo real na linguagem R e visualizar a Lei dos Grandes Números.

### Modelagem de Problemas Sociais

Ao conectar as distribuições à evasão, notas e clima local, a Estatística consolida-se como ferramenta de cidadania e gestão comunitária.

#  SÍNTESE DOS MODELOS PROBABILÍSTICOS

As distribuições especiais abordadas no relatório podem ser sintetizadas da seguinte forma:

| Parte | Fenômeno | Distribuição | Parâmetros |
|---|---|---|---|
| 1 | Desempenho no ENEM | Normal | \(\mu=520,\sigma=80\) |
| 2 | Aprovação em Olimpíadas | Binomial | \(n=20,p=0,25\) |
| 3 | Evasão escolar semanal | Poisson | \(\lambda=3\) |
| 4 | Tempo de espera | Exponencial | Média = 12 min; taxa = 1/12 |
| 5 | Altura dos alunos | Weibull | \(k=2,\lambda=160\) cm |
| 6 | Precipitação mensal | Gama | \(\alpha=4,\beta=0,02\) |
| 7 | Análise integrada | Monte Carlo | \(N=10.000\) |

#  CONCLUSÃO

O relatório apresentou modelos probabilísticos fundamentais aplicados a situações relacionadas ao ambiente educacional, social e ambiental.

A Distribuição Normal foi utilizada para modelar o desempenho no ENEM, permitindo calcular probabilidades, percentis e probabilidades envolvendo médias amostrais.

A Distribuição Binomial foi utilizada para representar o número de alunos classificados em uma olimpíada, permitindo estudar probabilidades de sucesso em ensaios independentes.

A Distribuição de Poisson foi aplicada ao número de evasões escolares por semana, possibilitando avaliar a ocorrência de eventos em intervalos fixos.

A Distribuição Exponencial foi utilizada para modelar tempos de espera na secretaria, destacando a propriedade de falta de memória.

A Distribuição Weibull foi utilizada para modelar alturas dos alunos, incluindo o cálculo de probabilidades, percentis, média, variância e função de risco.

A Distribuição Gama foi aplicada à precipitação mensal, permitindo analisar eventos pluviométricos, percentis extremos, média, variância e simulações.

Finalmente, a simulação de Monte Carlo demonstrou empiricamente a proximidade entre resultados teóricos e observados. A comparação entre os resultados analíticos e simulados permite compreender como as frequências relativas se aproximam das probabilidades teóricas em simulações suficientemente grandes.

Do ponto de vista pedagógico, a utilização do R permite aproximar os conceitos abstratos de probabilidade de situações concretas, favorecendo a investigação, a interpretação de dados, a formulação de hipóteses e a compreensão da variabilidade.

A integração entre modelagem matemática, Estatística, programação e problemas da realidade escolar contribui para o desenvolvimento das competências previstas pela BNCC, especialmente aquelas relacionadas à interpretação de fenômenos aleatórios, análise de dados e tomada de decisões fundamentadas.

#  REFERÊNCIAS BIBLIOGRÁFICAS

1. BRASIL. Ministério da Educação. **Base Nacional Comum Curricular (BNCC)**. Brasília: MEC, 2018.

2. BUSSAB, Wilton de O.; MORETTIN, Pedro A. **Estatística Básica**. 9. ed. São Paulo: Saraiva, 2017.

3. R CORE TEAM. **R: A language and environment for statistical computing**. R Foundation for Statistical Computing, Vienna, Austria, 2026.

4. TRIOLA, Mario F. **Introdução à Estatística**. 12. ed. Rio de Janeiro: LTC, 2017.

5. WALPOLE, Ronald E. et al. **Probabilidade e Estatística para Engenharia e Ciências**. 8. ed. São Paulo: Pearson, 2009.

#  CÓDIGOS COMPLEMENTARES DAS DISTRIBUIÇÕES

Esta seção reúne as principais funções do R utilizadas nos cálculos do relatório para facilitar a reprodução dos resultados.

##  Distribuição Normal

```{r codigos-normal, echo=TRUE}
# Probabilidade de nota inferior a 400
pnorm(400, mean = 520, sd = 80)

# Probabilidade entre 500 e 650
pnorm(650, mean = 520, sd = 80) -
  pnorm(500, mean = 520, sd = 80)

# Percentil 10
qnorm(0.10, mean = 520, sd = 80)

# Probabilidade de média amostral superior a 550
1 - pnorm(
  550,
  mean = 520,
  sd = 80 / sqrt(25)
)
```

##  Distribuição Binomial

```{r codigos-binomial, echo=TRUE}
# Nenhum aluno classificado
dbinom(0, size = 20, prob = 0.25)

# No máximo 3 alunos classificados
pbinom(3, size = 20, prob = 0.25)

# 8 ou mais alunos classificados
pbinom(
  7,
  size = 20,
  prob = 0.25,
  lower.tail = FALSE
)

# Esperança
20 * 0.25

# Variância
20 * 0.25 * 0.75
```

##  Distribuição Poisson

```{r codigos-poisson, echo=TRUE}
# Nenhuma evasão
dpois(0, lambda = 3)

# 5 ou mais evasões
ppois(4, lambda = 3, lower.tail = FALSE)

# Entre 2 e 4 evasões
ppois(4, lambda = 3) -
  ppois(1, lambda = 3)

# Exatamente 7 evasões em duas semanas
dpois(7, lambda = 6)
```

##  Distribuição Exponencial

```{r codigos-exponencial, echo=TRUE}
# Espera superior a 20 minutos
pexp(20, rate = 1 / 12, lower.tail = FALSE)

# Espera inferior a 5 minutos
pexp(5, rate = 1 / 12)

# Mediana
qexp(0.50, rate = 1 / 12)

# Espera adicional de 8 minutos
pexp(8, rate = 1 / 12, lower.tail = FALSE)
```

##  Distribuição Weibull

```{r codigos-weibull, echo=TRUE}
# Altura inferior a 140 cm
pweibull(140, shape = 2, scale = 160)

# Altura entre 150 e 175 cm
pweibull(175, shape = 2, scale = 160) -
  pweibull(150, shape = 2, scale = 160)

# Percentil 90
qweibull(0.90, shape = 2, scale = 160)

# Média teórica
160 * gamma(1 + 1 / 2)
```

##  Distribuição Gama

```{r codigos-gama, echo=TRUE}
# Chuva superior a 300 mm
pgamma(
  300,
  shape = 4,
  rate = 0.02,
  lower.tail = FALSE
)

# Chuva entre 150 e 250 mm
pgamma(250, shape = 4, rate = 0.02) -
  pgamma(150, shape = 4, rate = 0.02)

# Percentil 95
qgamma(0.95, shape = 4, rate = 0.02)

# Média teórica
4 / 0.02

# Variância teórica
4 / (0.02^2)
```

##  Simulações complementares

```{r simulacoes-complementares, echo=TRUE}
set.seed(123)

# Simulação Normal
notas_sim <- rnorm(
  10000,
  mean = 520,
  sd = 80
)

# Simulação Binomial
turmas_sim <- rbinom(
  1000,
  size = 20,
  prob = 0.25
)

# Simulação Exponencial
tempos_sim <- rexp(
  1000,
  rate = 1 / 12
)

# Simulação Gama
chuvas_sim <- rgamma(
  120,
  shape = 4,
  rate = 0.02
)

# Resumo das simulações
resumo_simulacoes <- data.frame(
  Distribuicao = c(
    "Normal",
    "Binomial",
    "Exponencial",
    "Gama"
  ),
  Media_Simulada = c(
    mean(notas_sim),
    mean(turmas_sim),
    mean(tempos_sim),
    mean(chuvas_sim)
  ),
  Desvio_Padrao_Simulado = c(
    sd(notas_sim),
    sd(turmas_sim),
    sd(tempos_sim),
    sd(chuvas_sim)
  )
)

knitr::kable(
  resumo_simulacoes,
  digits = 4,
  caption = "Resumo das simulações computacionais"
)
```

#  ENCERRAMENTO

**RELATÓRIO 05 DE PROBABILIDADE E ESTATÍSTICA — Luciano Vaz**

**Distribuições especiais de probabilidade segundo BNCC**

**Data de entrega: 07/10/2026**