---

title: "RELATÓRIO 3 – ANÁLISE ESTATÍSTICA"
author: "Luciano Vaz"
date: "16/09/2026"
output:
html_document:
toc: true
toc_depth: 3
number_sections: true
theme: cosmo
df_print: paged
---------------

# 1. Introdução

# 2. Descrição do banco de dados

## 2.1 Importação e preparação dos dados

# 3. Visualização inicial dos dados

## 3.1 Estrutura do banco

## 3.2 Quantidade de observações

## 3.3 Valores ausentes

# 4. Medidas de posição

## 4.1 Média

## 4.2 Mediana

## 4.3 Moda

## 4.4 Quartis e percentis

# 5. Medidas de dispersão

## 5.1 Amplitude total

## 5.2 Amplitude interquartil

## 5.3 Variância

## 5.4 Desvio-padrão

## 5.5 Coeficiente de variação

# 6. Comparação entre grupos

## 6.1 Notas segundo o acesso à internet

## 6.2 Notas segundo a escolaridade da mãe

## 6.3 Faltas segundo o turno

# 7. Representações gráficas

## 7.1 Histograma das faltas

## 7.2 Histograma das notas

## 7.3 Boxplot das notas

## 7.4 Boxplot das faltas

## 7.5 Notas segundo o acesso à internet

## 7.6 Notas segundo a escolaridade da mãe

## 7.7 Notas segundo o turno

# 8. Discussão dos resultados

## 8.1 Média versus mediana

## 8.2 O efeito da variabilidade

## 8.3 Medidas adequadas para a análise

# 9. Tabela estatística-síntese

# 10. Síntese e reflexão

## 10.1 Qual medida de posição melhor representa as notas médias?

## 10.2 Qual medida representa o número de faltas?

## 10.3 Qual das duas variáveis apresenta maior variabilidade relativa?

## 10.4 A análise das medidas de dispersão é importante?

## 10.5 Quais grupos foram comparados?

## 10.6 Quais cuidados devem ser tomados?

## 10.7 Limitações da análise

# 11. Conclusões

# 12. Limitações da análise

# 13. Referências bibliográficas

# 14. Código R utilizado

---------------

# 1. Introdução

Este relatório apresenta uma análise estatística de um conjunto de dados referente a alunos. O objetivo é utilizar medidas de posição, medidas de dispersão, tabelas e representações gráficas para descrever e comparar as principais características das variáveis analisadas.

As variáveis utilizadas são:

* **faltas**: número de faltas do aluno;
* **nota_media**: nota média do aluno;
* **turno**: turno em que o aluno estuda;
* **escolaridade_mae**: nível de escolaridade da mãe;
* **acesso_internet**: indicação de acesso à internet.

A análise busca compreender o comportamento das notas médias e do número de faltas, além de verificar diferenças entre grupos definidos pelo acesso à internet, escolaridade da mãe e turno de estudo.

# 2. Descrição do banco de dados

## 2.1 Importação e preparação dos dados

```{r configuracao, echo=TRUE, message=FALSE, warning=FALSE}
pacotes <- c("ggplot2", "knitr")

instalados <- rownames(installed.packages())

for (p in pacotes) {
  if (!(p %in% instalados)) {
    install.packages(p, repos = "https://cloud.r-project.org")
  }
}

library(ggplot2)
library(knitr)

options(stringsAsFactors = FALSE)

arquivo_csv <- "dados_alunos.csv"

pasta_rmd <- tryCatch(
  dirname(knitr::current_input(dir = TRUE)),
  error = function(e) getwd()
)

arquivo_rmd <- file.path(pasta_rmd, arquivo_csv)

if (file.exists(arquivo_rmd)) {
  arquivo_csv <- arquivo_rmd
}

if (!file.exists(arquivo_csv)) {
  stop(
    paste0(
      "\nERRO: o arquivo 'dados_alunos.csv' não foi encontrado.\n\n",
      "Coloque o arquivo 'dados_alunos.csv' na mesma pasta do arquivo 'index.Rmd'.\n\n",
      "Pasta procurada: ",
      normalizePath(
        pasta_rmd,
        winslash = "/",
        mustWork = FALSE
      ),
      "\n"
    )
  )
}

dados_alunos <- tryCatch(
  read.csv2(
    arquivo_csv,
    header = TRUE,
    stringsAsFactors = FALSE,
    check.names = FALSE,
    na.strings = c("", "NA", "NaN")
  ),
  error = function(e) NULL
)

if (is.null(dados_alunos) || ncol(dados_alunos) == 1) {
  dados_alunos <- tryCatch(
    read.csv(
      arquivo_csv,
      header = TRUE,
      stringsAsFactors = FALSE,
      check.names = FALSE,
      na.strings = c("", "NA", "NaN")
    ),
    error = function(e) NULL
  )
}

if (is.null(dados_alunos)) {
  stop("Não foi possível importar o arquivo dados_alunos.csv.")
}

variaveis_necessarias <- c(
  "faltas",
  "nota_media",
  "turno",
  "escolaridade_mae",
  "acesso_internet"
)

variaveis_faltantes <- setdiff(
  variaveis_necessarias,
  names(dados_alunos)
)

if (length(variaveis_faltantes) > 0) {
  stop(
    paste0(
      "As seguintes variáveis não foram encontradas no arquivo: ",
      paste(variaveis_faltantes, collapse = ", "),
      "\n\nVariáveis encontradas: ",
      paste(names(dados_alunos), collapse = ", ")
    )
  )
}

dados_alunos$faltas <- as.numeric(
  gsub(
    ",",
    ".",
    as.character(dados_alunos$faltas),
    fixed = TRUE
  )
)

dados_alunos$nota_media <- as.numeric(
  gsub(
    ",",
    ".",
    as.character(dados_alunos$nota_media),
    fixed = TRUE
  )
)

dados_alunos$turno <- factor(
  as.character(dados_alunos$turno),
  levels = c(
    "Matutino",
    "Vespertino",
    "Noturno"
  )
)

dados_alunos$escolaridade_mae <- factor(
  as.character(dados_alunos$escolaridade_mae),
  levels = c(
    "Fundamental",
    "Médio",
    "Superior"
  )
)

dados_alunos$acesso_internet <- factor(
  as.character(dados_alunos$acesso_internet),
  levels = c(
    "Não",
    "Sim"
  )
)

moda <- function(x) {
  x <- x[!is.na(x)]

  if (length(x) == 0) {
    return(NA)
  }

  tabela <- table(x)

  nomes <- names(
    tabela[tabela == max(tabela)]
  )

  paste(nomes, collapse = ", ")
}
```

# 3. Visualização inicial dos dados

## 3.1 Estrutura do banco

```{r estrutura}
str(dados_alunos)
```

O banco de dados possui informações referentes às características acadêmicas e sociais dos alunos. As variáveis numéricas principais utilizadas na análise são o número de faltas e a nota média.

## 3.2 Quantidade de observações

```{r quantidade}
n_observacoes <- nrow(dados_alunos)
n_variaveis <- ncol(dados_alunos)

tabela_dimensao <- data.frame(
  Informação = c(
    "Número de observações",
    "Número de variáveis"
  ),
  Valor = c(
    n_observacoes,
    n_variaveis
  )
)

kable(
  tabela_dimensao,
  caption = "Dimensão do banco de dados"
)
```

## 3.3 Valores ausentes

```{r ausentes}
valores_ausentes <- colSums(is.na(dados_alunos))

tabela_ausentes <- data.frame(
  Variável = names(valores_ausentes),
  Valores_Ausentes = as.numeric(valores_ausentes)
)

kable(
  tabela_ausentes,
  caption = "Quantidade de valores ausentes por variável"
)
```

# 4. Medidas de posição

As medidas de posição permitem identificar valores que representam o centro ou a localização dos dados. Nesta análise são consideradas a média, a mediana e a moda.

## 4.1 Média

```{r media}
media_faltas <- mean(
  dados_alunos$faltas,
  na.rm = TRUE
)

media_notas <- mean(
  dados_alunos$nota_media,
  na.rm = TRUE
)

tabela_media <- data.frame(
  Variável = c(
    "Faltas",
    "Nota média"
  ),
  Média = c(
    media_faltas,
    media_notas
  )
)

kable(
  tabela_media,
  digits = 2,
  caption = "Médias das variáveis numéricas"
)
```

A média representa o valor obtido pela soma das observações dividida pelo número de observações válidas.

## 4.2 Mediana

```{r mediana}
mediana_faltas <- median(
  dados_alunos$faltas,
  na.rm = TRUE
)

mediana_notas <- median(
  dados_alunos$nota_media,
  na.rm = TRUE
)

tabela_mediana <- data.frame(
  Variável = c(
    "Faltas",
    "Nota média"
  ),
  Mediana = c(
    mediana_faltas,
    mediana_notas
  )
)

kable(
  tabela_mediana,
  digits = 2,
  caption = "Medianas das variáveis numéricas"
)
```

A mediana corresponde ao valor que divide os dados ordenados em duas partes de mesmo tamanho.

## 4.3 Moda

```{r moda}
moda_faltas <- moda(dados_alunos$faltas)
moda_notas <- moda(dados_alunos$nota_media)

tabela_moda <- data.frame(
  Variável = c(
    "Faltas",
    "Nota média"
  ),
  Moda = c(
    moda_faltas,
    moda_notas
  )
)

kable(
  tabela_moda,
  caption = "Modas das variáveis numéricas"
)
```

A moda é o valor que apresenta maior frequência na distribuição.

## 4.4 Quartis e percentis

```{r quartis}
quartis_faltas <- quantile(
  dados_alunos$faltas,
  probs = c(0, 0.25, 0.50, 0.75, 1),
  na.rm = TRUE
)

quartis_notas <- quantile(
  dados_alunos$nota_media,
  probs = c(0, 0.25, 0.50, 0.75, 1),
  na.rm = TRUE
)

tabela_quartis <- data.frame(
  Medida = c(
    "Mínimo",
    "1º Quartil",
    "Mediana",
    "3º Quartil",
    "Máximo"
  ),
  Faltas = as.numeric(quartis_faltas),
  Nota_Média = as.numeric(quartis_notas)
)

kable(
  tabela_quartis,
  digits = 2,
  caption = "Quartis e extremos das variáveis"
)
```

Os quartis permitem observar a distribuição dos dados em quatro partes. O primeiro quartil corresponde a 25% das observações, enquanto o terceiro quartil corresponde a 75%.

# 5. Medidas de dispersão

As medidas de dispersão permitem avaliar o quanto os dados se afastam de seus valores centrais.

## 5.1 Amplitude total

```{r amplitude}
amplitude_faltas <- max(
  dados_alunos$faltas,
  na.rm = TRUE
) - min(
  dados_alunos$faltas,
  na.rm = TRUE
)

amplitude_notas <- max(
  dados_alunos$nota_media,
  na.rm = TRUE
) - min(
  dados_alunos$nota_media,
  na.rm = TRUE
)

tabela_amplitude <- data.frame(
  Variável = c(
    "Faltas",
    "Nota média"
  ),
  Amplitude_Total = c(
    amplitude_faltas,
    amplitude_notas
  )
)

kable(
  tabela_amplitude,
  digits = 2,
  caption = "Amplitude total"
)
```

## 5.2 Amplitude interquartil

```{r iqr}
iqr_faltas <- IQR(
  dados_alunos$faltas,
  na.rm = TRUE
)

iqr_notas <- IQR(
  dados_alunos$nota_media,
  na.rm = TRUE
)

tabela_iqr <- data.frame(
  Variável = c(
    "Faltas",
    "Nota média"
  ),
  Amplitude_Interquartil = c(
    iqr_faltas,
    iqr_notas
  )
)

kable(
  tabela_iqr,
  digits = 2,
  caption = "Amplitude interquartil"
)
```

A amplitude interquartil corresponde à diferença entre o terceiro e o primeiro quartil.

## 5.3 Variância

```{r variancia}
variancia_faltas <- var(
  dados_alunos$faltas,
  na.rm = TRUE
)

variancia_notas <- var(
  dados_alunos$nota_media,
  na.rm = TRUE
)

tabela_variancia <- data.frame(
  Variável = c(
    "Faltas",
    "Nota média"
  ),
  Variância = c(
    variancia_faltas,
    variancia_notas
  )
)

kable(
  tabela_variancia,
  digits = 2,
  caption = "Variância"
)
```

## 5.4 Desvio-padrão

```{r desvio}
desvio_faltas <- sd(
  dados_alunos$faltas,
  na.rm = TRUE
)

desvio_notas <- sd(
  dados_alunos$nota_media,
  na.rm = TRUE
)

tabela_desvio <- data.frame(
  Variável = c(
    "Faltas",
    "Nota média"
  ),
  Desvio_Padrão = c(
    desvio_faltas,
    desvio_notas
  )
)

kable(
  tabela_desvio,
  digits = 2,
  caption = "Desvio-padrão"
)
```

O desvio-padrão representa uma medida de dispersão em torno da média.

## 5.5 Coeficiente de variação

```{r cv}
cv_faltas <- (
  desvio_faltas /
    media_faltas
) * 100

cv_notas <- (
  desvio_notas /
    media_notas
) * 100

tabela_cv <- data.frame(
  Variável = c(
    "Faltas",
    "Nota média"
  ),
  Coeficiente_de_Variação = c(
    cv_faltas,
    cv_notas
  )
)

kable(
  tabela_cv,
  digits = 2,
  caption = "Coeficiente de variação (%)"
)
```

O coeficiente de variação relaciona o desvio-padrão à média e é útil para comparar a variabilidade relativa de variáveis que possuem escalas diferentes.

# 6. Comparação entre grupos

## 6.1 Notas segundo o acesso à internet

```{r internet}
internet_nao <- dados_alunos$nota_media[
  dados_alunos$acesso_internet == "Não"
]

internet_nao <- internet_nao[
  !is.na(internet_nao)
]

internet_sim <- dados_alunos$nota_media[
  dados_alunos$acesso_internet == "Sim"
]

internet_sim <- internet_sim[
  !is.na(internet_sim)
]

tabela_internet <- data.frame(
  Acesso_Internet = c(
    "Não",
    "Sim"
  ),
  N = c(
    length(internet_nao),
    length(internet_sim)
  ),
  Média = c(
    ifelse(
      length(internet_nao) > 0,
      mean(internet_nao),
      NA
    ),
    ifelse(
      length(internet_sim) > 0,
      mean(internet_sim),
      NA
    )
  ),
  Mediana = c(
    ifelse(
      length(internet_nao) > 0,
      median(internet_nao),
      NA
    ),
    ifelse(
      length(internet_sim) > 0,
      median(internet_sim),
      NA
    )
  ),
  Desvio_Padrão = c(
    ifelse(
      length(internet_nao) > 1,
      sd(internet_nao),
      NA
    ),
    ifelse(
      length(internet_sim) > 1,
      sd(internet_sim),
      NA
    )
  ),
  Mínimo = c(
    ifelse(
      length(internet_nao) > 0,
      min(internet_nao),
      NA
    ),
    ifelse(
      length(internet_sim) > 0,
      min(internet_sim),
      NA
    )
  ),
  Máximo = c(
    ifelse(
      length(internet_nao) > 0,
      max(internet_nao),
      NA
    ),
    ifelse(
      length(internet_sim) > 0,
      max(internet_sim),
      NA
    )
  )
)

kable(
  tabela_internet,
  digits = 2,
  caption = "Notas segundo o acesso à internet"
)
```

A comparação permite observar diferenças nas medidas de posição e dispersão das notas entre alunos com e sem acesso à internet.

## 6.2 Notas segundo a escolaridade da mãe

```{r escolaridade}
notas_fundamental <- dados_alunos$nota_media[
  dados_alunos$escolaridade_mae == "Fundamental"
]

notas_fundamental <- notas_fundamental[
  !is.na(notas_fundamental)
]

notas_medio <- dados_alunos$nota_media[
  dados_alunos$escolaridade_mae == "Médio"
]

notas_medio <- notas_medio[
  !is.na(notas_medio)
]

notas_superior <- dados_alunos$nota_media[
  dados_alunos$escolaridade_mae == "Superior"
]

notas_superior <- notas_superior[
  !is.na(notas_superior)
]

tabela_escolaridade <- data.frame(
  Escolaridade_Mae = c(
    "Fundamental",
    "Médio",
    "Superior"
  ),
  N = c(
    length(notas_fundamental),
    length(notas_medio),
    length(notas_superior)
  ),
  Média = c(
    ifelse(
      length(notas_fundamental) > 0,
      mean(notas_fundamental),
      NA
    ),
    ifelse(
      length(notas_medio) > 0,
      mean(notas_medio),
      NA
    ),
    ifelse(
      length(notas_superior) > 0,
      mean(notas_superior),
      NA
    )
  ),
  Mediana = c(
    ifelse(
      length(notas_fundamental) > 0,
      median(notas_fundamental),
      NA
    ),
    ifelse(
      length(notas_medio) > 0,
      median(notas_medio),
      NA
    ),
    ifelse(
      length(notas_superior) > 0,
      median(notas_superior),
      NA
    )
  ),
  Desvio_Padrão = c(
    ifelse(
      length(notas_fundamental) > 1,
      sd(notas_fundamental),
      NA
    ),
    ifelse(
      length(notas_medio) > 1,
      sd(notas_medio),
      NA
    ),
    ifelse(
      length(notas_superior) > 1,
      sd(notas_superior),
      NA
    )
  )
)

kable(
  tabela_escolaridade,
  digits = 2,
  caption = "Notas segundo a escolaridade da mãe"
)
```

A tabela apresenta as medidas principais das notas para os diferentes níveis de escolaridade materna.

## 6.3 Faltas segundo o turno

```{r turno}
faltas_matutino <- dados_alunos$faltas[
  dados_alunos$turno == "Matutino"
]

faltas_matutino <- faltas_matutino[
  !is.na(faltas_matutino)
]

faltas_vespertino <- dados_alunos$faltas[
  dados_alunos$turno == "Vespertino"
]

faltas_vespertino <- faltas_vespertino[
  !is.na(faltas_vespertino)
]

faltas_noturno <- dados_alunos$faltas[
  dados_alunos$turno == "Noturno"
]

faltas_noturno <- faltas_noturno[
  !is.na(faltas_noturno)
]

tabela_turno <- data.frame(
  Turno = c(
    "Matutino",
    "Vespertino",
    "Noturno"
  ),
  N = c(
    length(faltas_matutino),
    length(faltas_vespertino),
    length(faltas_noturno)
  ),
  Média = c(
    ifelse(
      length(faltas_matutino) > 0,
      mean(faltas_matutino),
      NA
    ),
    ifelse(
      length(faltas_vespertino) > 0,
      mean(faltas_vespertino),
      NA
    ),
    ifelse(
      length(faltas_noturno) > 0,
      mean(faltas_noturno),
      NA
    )
  ),
  Mediana = c(
    ifelse(
      length(faltas_matutino) > 0,
      median(faltas_matutino),
      NA
    ),
    ifelse(
      length(faltas_vespertino) > 0,
      median(faltas_vespertino),
      NA
    ),
    ifelse(
      length(faltas_noturno) > 0,
      median(faltas_noturno),
      NA
    )
  ),
  Desvio_Padrão = c(
    ifelse(
      length(faltas_matutino) > 1,
      sd(faltas_matutino),
      NA
    ),
    ifelse(
      length(faltas_vespertino) > 1,
      sd(faltas_vespertino),
      NA
    ),
    ifelse(
      length(faltas_noturno) > 1,
      sd(faltas_noturno),
      NA
    )
  )
)

kable(
  tabela_turno,
  digits = 2,
  caption = "Faltas segundo o turno"
)
```

# 7. Representações gráficas

## 7.1 Histograma das faltas

```{r histograma_faltas, fig.width=7, fig.height=5}
ggplot(
  dados_alunos,
  aes(x = faltas)
) +
  geom_histogram(
    bins = 15,
    na.rm = TRUE
  ) +
  labs(
    title = "Distribuição do número de faltas",
    x = "Número de faltas",
    y = "Frequência"
  ) +
  theme_minimal()
```

O histograma permite visualizar a forma da distribuição do número de faltas.

## 7.2 Histograma das notas

```{r histograma_notas, fig.width=7, fig.height=5}
ggplot(
  dados_alunos,
  aes(x = nota_media)
) +
  geom_histogram(
    bins = 15,
    na.rm = TRUE
  ) +
  labs(
    title = "Distribuição das notas médias",
    x = "Nota média",
    y = "Frequência"
  ) +
  theme_minimal()
```

O histograma das notas permite observar a concentração dos alunos em diferentes faixas de desempenho.

## 7.3 Boxplot das notas

```{r boxplot_notas, fig.width=7, fig.height=5}
ggplot(
  dados_alunos,
  aes(y = nota_media)
) +
  geom_boxplot(
    na.rm = TRUE
  ) +
  labs(
    title = "Boxplot das notas médias",
    y = "Nota média",
    x = ""
  ) +
  theme_minimal()
```

## 7.4 Boxplot das faltas

```{r boxplot_faltas, fig.width=7, fig.height=5}
ggplot(
  dados_alunos,
  aes(y = faltas)
) +
  geom_boxplot(
    na.rm = TRUE
  ) +
  labs(
    title = "Boxplot do número de faltas",
    y = "Número de faltas",
    x = ""
  ) +
  theme_minimal()
```

## 7.5 Notas segundo o acesso à internet

```{r grafico_internet, fig.width=7, fig.height=5}
ggplot(
  dados_alunos,
  aes(
    x = acesso_internet,
    y = nota_media
  )
) +
  geom_boxplot(
    na.rm = TRUE
  ) +
  labs(
    title = "Notas segundo o acesso à internet",
    x = "Acesso à internet",
    y = "Nota média"
  ) +
  theme_minimal()
```

## 7.6 Notas segundo a escolaridade da mãe

```{r grafico_escolaridade, fig.width=7, fig.height=5}
ggplot(
  dados_alunos,
  aes(
    x = escolaridade_mae,
    y = nota_media
  )
) +
  geom_boxplot(
    na.rm = TRUE
  ) +
  labs(
    title = "Notas segundo a escolaridade da mãe",
    x = "Escolaridade da mãe",
    y = "Nota média"
  ) +
  theme_minimal()
```

## 7.7 Notas segundo o turno

```{r grafico_turno, fig.width=7, fig.height=5}
ggplot(
  dados_alunos,
  aes(
    x = turno,
    y = nota_media
  )
) +
  geom_boxplot(
    na.rm = TRUE
  ) +
  labs(
    title = "Notas segundo o turno",
    x = "Turno",
    y = "Nota média"
  ) +
  theme_minimal()
```

# 8. Discussão dos resultados

## 8.1 Média versus mediana

A média das notas médias dos alunos é aproximadamente **`r round(media_notas, 2)`**, enquanto a mediana é **`r round(mediana_notas, 2)`**.

Para o número de faltas, a média é aproximadamente **`r round(media_faltas, 2)`**, enquanto a mediana é **`r round(mediana_faltas, 2)`**.

A comparação entre média e mediana auxilia na identificação de possíveis assimetrias na distribuição dos dados.

## 8.2 O efeito da variabilidade

O desvio-padrão das notas é aproximadamente **`r round(desvio_notas, 2)`**, enquanto o desvio-padrão do número de faltas é aproximadamente **`r round(desvio_faltas, 2)`**.

O coeficiente de variação permite analisar a variabilidade em termos relativos:

* notas médias: **`r round(cv_notas, 2)`%**;
* faltas: **`r round(cv_faltas, 2)`%**.

Essa comparação deve considerar a natureza e a escala de cada variável.

## 8.3 Medidas adequadas para a análise

Para as notas, média e mediana são medidas importantes de posição, enquanto desvio-padrão, amplitude interquartil e coeficiente de variação ajudam a compreender a dispersão.

Para o número de faltas, essas mesmas medidas podem ser utilizadas, sendo especialmente útil observar a mediana e os quartis quando existem valores extremos.

# 9. Tabela estatística-síntese

```{r tabela_sintese}
tabela_sintese <- data.frame(
  Medida = c(
    "Média",
    "Mediana",
    "Mínimo",
    "1º Quartil",
    "3º Quartil",
    "Máximo",
    "Amplitude",
    "Amplitude Interquartil",
    "Variância",
    "Desvio-padrão",
    "Coeficiente de variação (%)"
  ),
  Faltas = c(
    media_faltas,
    mediana_faltas,
    min(dados_alunos$faltas, na.rm = TRUE),
    quantile(dados_alunos$faltas, 0.25, na.rm = TRUE),
    quantile(dados_alunos$faltas, 0.75, na.rm = TRUE),
    max(dados_alunos$faltas, na.rm = TRUE),
    amplitude_faltas,
    iqr_faltas,
    variancia_faltas,
    desvio_faltas,
    cv_faltas
  ),
  Nota_Média = c(
    media_notas,
    mediana_notas,
    min(dados_alunos$nota_media, na.rm = TRUE),
    quantile(dados_alunos$nota_media, 0.25, na.rm = TRUE),
    quantile(dados_alunos$nota_media, 0.75, na.rm = TRUE),
    max(dados_alunos$nota_media, na.rm = TRUE),
    amplitude_notas,
    iqr_notas,
    variancia_notas,
    desvio_notas,
    cv_notas
  )
)

kable(
  tabela_sintese,
  digits = 2,
  caption = "Síntese das principais medidas estatísticas"
)
```

# 10. Síntese e reflexão

## 10.1 Qual medida de posição melhor representa as notas médias?

A escolha entre média e mediana depende do formato da distribuição das notas. Quando os dados não apresentam forte assimetria ou valores extremos, a média pode representar adequadamente o conjunto. A mediana pode ser mais informativa quando existem valores extremos ou assimetria.

## 10.2 Qual medida representa o número de faltas?

A média fornece o número médio de faltas dos alunos. A mediana, por sua vez, representa o ponto central da distribuição e pode ser útil quando há diferenças importantes entre alunos ou valores extremos.

## 10.3 Qual das duas variáveis apresenta maior variabilidade relativa?

A comparação deve ser feita utilizando o coeficiente de variação:

* Faltas: **`r round(cv_faltas, 2)`%**
* Nota média: **`r round(cv_notas, 2)`%**

O maior coeficiente indica maior variabilidade relativa em relação à própria média.

## 10.4 A análise das medidas de dispersão é importante?

Sim. As medidas de dispersão complementam as medidas de posição. Duas distribuições podem apresentar médias semelhantes, mas possuir diferentes níveis de variabilidade.

## 10.5 Quais grupos foram comparados?

Foram comparados:

1. alunos com e sem acesso à internet;
2. alunos segundo o nível de escolaridade da mãe;
3. alunos segundo o turno de estudo.

Essas comparações permitem observar como as medidas estatísticas se comportam entre diferentes grupos do banco de dados.

## 10.6 Quais cuidados devem ser tomados?

Os resultados devem ser interpretados considerando o tamanho da amostra, a presença de valores ausentes, possíveis valores extremos e as características das variáveis.

Diferenças descritivas entre grupos não devem ser interpretadas automaticamente como relações de causa e efeito.

## 10.7 Limitações da análise

A análise é baseada nas informações disponíveis no banco de dados. Portanto, as conclusões estão limitadas às variáveis observadas e à qualidade dos dados fornecidos.

# 11. Conclusões

A análise estatística permitiu descrever o comportamento das notas médias e do número de faltas dos alunos por meio de medidas de posição e dispersão.

Foram calculadas média, mediana, moda, quartis, amplitude, amplitude interquartil, variância, desvio-padrão e coeficiente de variação.

Também foram realizadas comparações entre grupos segundo acesso à internet, escolaridade da mãe e turno de estudo.

As representações gráficas complementaram as tabelas estatísticas, permitindo observar visualmente a distribuição das variáveis e as diferenças existentes entre os grupos.

De maneira geral, a combinação entre medidas de posição, medidas de dispersão e gráficos proporciona uma visão mais completa dos dados do que a utilização de uma única medida estatística.

# 12. Limitações da análise

Os resultados apresentados são descritivos e dependem das informações existentes no arquivo `dados_alunos.csv`.

Não é possível estabelecer relações causais apenas com as comparações apresentadas. Diferenças observadas entre grupos devem ser interpretadas com cautela e considerando possíveis fatores adicionais que não estejam presentes no banco de dados.

# 13. Referências bibliográficas

R CORE TEAM. *R: A Language and Environment for Statistical Computing*. Vienna: R Foundation for Statistical Computing.

TRIOLA, M. F. *Introdução à Estatística*. Rio de Janeiro: LTC.

BUSSAB, W. O.; MORETTIN, P. A. *Estatística Básica*. São Paulo: Saraiva.

# 14. Código R utilizado

O presente relatório foi desenvolvido utilizando a linguagem R e o R Markdown. Foram utilizados principalmente os pacotes `ggplot2` para elaboração dos gráficos e `knitr` para apresentação das tabelas.

```{r sessao_info}
sessionInfo()
```
